【裁判字號】    95,簡上,19
【裁判日期】    950503
【裁判案由】    違反商標法
【裁判全文】
臺灣桃園地方法院刑事判決              95年度簡上字第19號
上  訴  人
即  被  告  甲○○
                      之2號6.
上列上訴人因違反商標法案件，不服本院簡易庭民國94年11月30
日93年度壢簡字第1363號第一審簡易判決（聲請簡易判決處刑案
號：93年度調偵字第314 號），本院管轄之第二審地方法院合議
庭判決如下：
    主  文
上訴駁回。
    事實及理由
一、本案經本院審理結果，認原審以被告甲○○同時犯商標法第
    八十一條第一項第三款、第一款二罪名，應依想像競合犯從
    一重處斷，論以商標法第八十一條第一項第一款之罪，判處
    被告有期徒刑五月，如易科罰金以三百元折算一日，認事用
    法及量刑均無不當，應予維持，並引用原審判決書記載之事
    實、證據及理由（如附件）。
二、上訴意旨略以：被告早於民國八十四年七月一日，即已以「
    新學友電腦文理短期補習班」名義，向外營業，之後並於八
    十五年間以上開名稱，向桃園縣政府登記立案，而由桃園縣
    政府於八十六年四月三十日以八六府教社字第０七九一二二
    函核准在案，較臺灣新學友書局股份有限公司（下簡稱新學
    友公司）登記使用「新學友」之服務標章，其專用期間係自
    八十六年三月一日起至九十六年二月二十八日而言，被告使
    用在先，自無侵害新學友公司之服務標章可言，而被告善意
    相信縣政府核准立案之行政行為，亦不能認定其有侵害新學
    友公司服務標章之故意。又被告經營文理補習班，新學友公
    司係經營書局，二者並非同種行業，亦不能認定被告侵害其
    服務標章。又之後被告接獲新學友公司通知，表示被告侵害
    其服務標章，惟僅需在半年內改善即可，被告亦隨即配合改
    善，被告所為，應未侵害其服務標章。況本院先前也已經以
    八十六年度易字第三二六二號判決，認定被告並未侵害新學
    友公司之服務標章云云。
三、經查：
（一）本件新學友公司先後向經濟部中央標準局（現改制為智慧
      財產局，以下均簡稱為智慧財產局）申請：(1)指定使用於
      教育及娛樂之服務，經智慧財產局註冊核准為第五七０一
      七號，專用期限自八十一年六月一日起至九十一年四月三
      十日止之「新學友」服務標章及「小樹苗」圖；及(2)指定
      使用於語文短期補習班、技藝訓練班、兒童才藝班、補習
      班等營業，並經智慧財產局核准註冊登記為第八九一四六
      號，專用期限自民國八十六年三月一日起至九十六年二月
      二十八日止之「新學友」服務標章之事實，有商標查詢資
      料、第八九一四六號服務標章註冊證各一份附卷可稽。次
      查，被告原先係以「立樹補習班」之名加盟新學友公司，
      並獲新學友公司授權使用「新學友兒童創意天地」名稱，
      對外從事推廣活動，嗣於八十五年六月至十月間因雙方續
      約未成，遂終止上開加盟關係，依約被告應主動於七日內
      拆除原使用之「新學友兒童創意天地」對外招牌、廣告文
      宣，惟被告仍自八十六年二月間某日起，繼續在其經營之
      補習班大樓外牆，懸掛上揭廣告招牌，經營兒童補習班、
      才藝班等業務，期間雖經新學友公司委請「立揚法律事務
      所」於九十二年六月十八日以律師函函催被告撤除上開招
      牌，然被告仍藉詞推託，至九十二年十二月六日始停止使
      用等事實，迭經被告於檢察官偵查、原審審理時自承屬實
      ，並有「新學友兒童創意天地系列活動授權契約書」、被
      告懸掛廣告看板之照片數張附卷可稽。而上開廣告招牌內
      文之「新學友」三字，顯係節取自新學友公司上開第五七
      ０一七號服務標章內主要之「新學友」字樣，及抄襲上開
      第八九一四六號服務標章而來，一望即明，不需多贅。是
      故，被告所為，已侵害新學友公司上開二項服務標章之商
      標權，應甚明顯。
（二）本件新學友公司所有之二項服務標章，其中第五七０一七
      號服務標章之專用期限係自八十一年六月一日起至九十一
      年四月三十日止，指定使用於教育及娛樂之服務，已見前
      述，準此，縱認被告所辯：伊從八十四年七月一日起，即
      已使用「新學友電腦文理短期補習班」名義對外營業云云
      屬實，亦係新學友公司使用上開服務標章在前，被告所辯
      ：伊較新學友公司先使用「新學友」字樣對外營業云云，
      顯係誤會並無可採。再者，補習班、書局均屬教育類之服
      務業，應無疑問，故使用「新學友」名稱開設補習班，客
      觀上自有使一般人誤認該補習班與新學友公司有關，此由
      被告原先係新學友公司之加盟店，顯見新學友公司本身亦
      同時經營補習班業一節，亦可得知。是故，被告所辯：伊
      開補習班，與新學友公司經營書局係不同行業云云，亦無
      可採。
（三）按新學友公司在八十年代之臺灣，係眾所周知之教育類營
      利事業，貿然使用「新學友」三字對外營業，有與該公司
      提供之服務混淆之虞，應係一般常識，不僅如此，被告本
      即為新學友公司之加盟店，已見前述，觀諸雙方所定加盟
      契約書第十二條及所附「新學友兒童創意天地加盟管理規
      章」第十二款規定：加盟店如確定不再續約時，應於七日
      內拆除原使用之「新學友兒童創意天地」廣告招牌、文宣
      品等語，亦可認定被告知悉若隨意使用「新學友」三字作
      為其補習班名稱，有使人誤認該補習班係新學友公司提供
      之服務之虞，然被告仍執意使用「新學友」作為其補習班
      名稱，且經新學友公司委請律師函催其停止時，仍多方推
      託，自足認定被告係惡意使用「新學友」作為其補習班名
      稱，對外營業。至被告固於八十五年十二月二十三日，以
      「新學友電腦文理短期補習班」名義，向桃園縣政府申請
      立案登記，並經該府於八十六年四月三十日以八六府教社
      字第０七九一二二號函核准在案，有其提出之相關申請資
      料在卷可參，惟商號名稱是否侵害他人商標，並非縣政府
      所得審查之事項，是故，被告以「新學友」名義向縣政府
      立案核備，不能執為認定其善意使用「新學友」名稱之證
      據。被告所辯：伊因為桃園縣政府核准使用「新學友」名
      稱開設補習班，而誤認其合法云云，係卸責之詞，不足採
      信。
（四）被告又辯稱：伊收到新學友公司的律師函，僅要求伊在半
      年內改善即可，伊也將廣告上「小樹苗」的圖樣拿掉了云
      云，惟查：(1)本件加盟契約書及加盟管理規章明載：加盟
      店不續約時，應於七日內主動拆除原使用之招牌、廣告文
      宣品等語，已見前述，而廣告看板之拆除，並不困難，縱
      需寬限時日，亦不必半年之久，而卷附「立揚法律事務所
      」代新學友公司寄發之律師函中，亦未載有上揭寬限日期
      ，被告又未能舉證以實其說，是被告空言辯稱：有半年寬
      限期云云，已難遽信。(2)「新學友」文字與「小樹苗」圖
      樣係一整體之服務標章，且文字較諸圖樣更有辨識效果，
      以此論之，既然新學友公司已要求被告撤去招牌，又豈有
      容許被告使用該服務標章之特取「新學友」字樣之理？被
      告此部分所辯，亦明顯與常情不符。(3)綜上，被告所辯顯
      係卸責之詞，不足採信。
（五）被告前曾因自八十五年七月一日起至八十七年七月九日止
      ，使用本件「新學友」名稱經營補習班，侵害新學友公司
      第四九二四五號服務標章之使用權，而經檢察官認定被告
      所為，係犯修正前商標法第七十七條、第六十二條之仿冒
      服務標章罪，向本院提起公訴，嗣經本院審理後，以八十
      六年度易字第三二六二號判決認定無罪確定在案。惟細繹
      該判決理由，係因認定被告所為，乃惡意使用他人註冊商
      標之文字，作為自己公司或商號名稱之特取部分，依修正
      前商標法第六十五條第一項規定，應經利害關係人即新學
      友公司請求停止使用而不停止後，始得論處罪刑，與檢察
      官起訴之前開論罪法條無涉，而當時該案係由第三人黃春
      梅告發，並未經新學友公司請求被告停止使用「新學友」
      名稱，程序上於法不合之故（見該判決書第五頁），此與
      本件被告已經新學友公司請求其停止使用「新學友」字樣
      而不停止之情形，迥然不同。是故，被告所辯：本案犯罪
      事實已經本院以八十六年度易字第三二六二號分案審理過
      云云，仍不足採。
四、原審斟酌上情，並參酌被告之犯案手段、情節、犯後態度等
    一切情狀，引用商標法第八十一條，刑法第十一條前段、第
    五十五條、第四十一條第一項前段，罰金罰鍰提高標準條例
    第二條等規定，量處被告有期徒刑五月，並諭知易科罰金之
    折算標準，經核並無不合，量刑亦甚妥適。被告以前揭情詞
    提起上訴，為無理由，應予駁回。
據上論斷，依刑事訴訟法第四百五十五條之一第三項、第三百七
十三條、第三百六十八條，判決如主文。
本案經檢察官楊挺宏到庭執行職務。
中    華    民    國    95    年    5     月    3     日
                  刑事第八庭  審判長法  官  曾家貽
                                    法  官  袁雪華
                                    法  官  陳彥宏
以上正本證明與原本無異。
本件不得上訴。
                                    書記官  翁其良
中    華    民    國    95    年    5     月    4     日


司法院資訊處製作；財團法人民間司法改革基金會備份。
